【裁判字號】    98,台上,2400
【裁判日期】    981217
【裁判案由】    請求返還不當得利
【裁判全文】
最高法院民事判決            九十八年度台上字第二四○○號
上  訴  人  甲 ○ ○
訴訟代理人  岳    珍律師
被 上訴 人  乙 ○ ○
            丁○○○
            戊 ○ ○
共      同
訴訟代理人  林 孜 俞律師
被 上訴 人  丙 ○ ○
上列當事人間請求返還不當得利事件，上訴人對於中華民國九十
八年八月三十一日台灣高等法院第二審判決（九十七年度重上字
第四二五號），提起上訴，本院判決如下：
    主  文
原判決關於駁回上訴人請求被上訴人丙○○給付之上訴，及該訴
訟費用部分廢棄，發回台灣高等法院。
其他上訴駁回。
第三審訴訟費用，關於駁回其他上訴部分，由上訴人負擔。
    理  由
本件上訴人主張：兩造之父張萬力死亡後，所遺如原判決附表（
下稱附表）編號一、二所示土地（下稱系爭土地）雖為農地，惟
因附表編號二土地上有門牌號碼分別為台北市○○街一一七、一
一七之一號建物（下稱系爭建物）出租與他人使用，致遭財政部
台北市國稅局（下稱國稅局）認定為非供農用，而應課徵遺產稅
。伊雖已拋棄繼承，仍為處理收回及拆除建物暨整地事宜，共支
出新台幣（下同）八百餘萬元。且系爭建物拆除後，系爭土地經
認定屬農用，被上訴人免繳遺產稅而受有一千零三十三萬二千九
百零一元利益。伊自得依不當得利法律關係，請求被上訴人返還
等情。求為命被上訴人連帶給付九百九十七萬元（上訴人逾上開
金額之請求，業受勝訴判決確定）。
被上訴人丙○○同意上訴人之請求；其餘被上訴人則以：上訴人
為系爭建物出租人，其與承租人協商收回租賃物，係處理自己之
事務，且該建物係上訴人所有，其將之拆除，亦僅係履行回復原
狀之義務。又伊獲免徵遺產稅之利益，係基於法律之規定，並無
不當得利等語，資為抗辯。
原審以：系爭建物自八十三年七月起課徵房屋稅之納稅義務人即
為上訴人。且依證人郭泰華之證言，可知上訴人係以自己名義出
租系爭建物。參以上訴人於台灣士林地方法院（下稱士林地院）
九十三年度士勞簡字第一○號民事事件審理中，自承獨資經營我
家農園餐廳（即在系爭建物內開設餐廳）屬實；另訴外人謝樟成
持債務人為上訴人之執行名義聲請強制執行，查封拍賣系爭建物
，經拍定後，得款於清償執行費及債務後，餘額一百十二萬七千
八百五十八元由上訴人具領；上訴人與訴外人蘇鈴惠於士林地院
九十五年度他調字第一三七號民事事件成立調解，內容為蘇鈴惠
願於上訴人給付一百元之同時，將系爭建物餐飲部及其坐落基地
全部騰空搬遷返還上訴人；此外依證人董春富證言，可知系爭建
物原係木造，為董春富所有，嗣由張萬力取回，並將事實上處分
權讓與上訴人，由上訴人改建後出租營利等情。足認上訴人就系
爭建物有事實上處分權，因其將之出租營利，系爭土地始遭國稅
局認定為非作農用而核課遺產稅，則其支出費用終止該建物租約
，將之收回拆除，將附表編號二所示土地回復為無建物狀態，僅
係排除自己出租系爭建物營利所造成之結果，被上訴人縱於其後
經國稅局就系爭土地更正核定免徵遺產稅，乃係因遺產及贈與稅
法規定所致，並非無法律上之原因而受有利益。綜上，上訴人依
不當得利法律關係，請求被上訴人連帶給付九百九十七萬元，洵
非正當，不應准許。因而維持第一審所為上訴人敗訴部分之判決
，並駁回其上訴。
關於廢棄部分：
按當事人於言詞辯論時為訴訟標的之認諾者，應本於其捨棄或認
諾為該當事人敗訴之判決，民事訴訟法第三百八十四條定有明文
。查被上訴人丙○○原法院言詞辯論期日當庭表示：同意上訴人
之請求等語（見原法院卷第一二七頁背面）。果爾，丙○○對上
訴人之請求已為認諾，依上開規定，本應判決其敗訴，原法院見
未及此，就上訴人對於丙○○請求部分，為上訴人敗訴之判決，
不無可議。上訴論旨，指摘原判決此部份違背法令，求予廢棄，
為有理由。
關於駁回上訴部分：
關於上訴人請求被上訴人乙○○、丁○○○、戊○○連帶給付部
分，原審維持第一審所為上訴人敗訴之判決，認事用法均無不合
。上訴論旨，指摘原判決此部分違背法令，聲明廢棄，為無理由
。
據上論結，本件上訴一部為有理由，一部為無理由。依民事訴訟
法第四百七十七條第一項、第四百七十八條第二項、第四百八十
一條、第四百四十九條第一項、第七十八條，判決如主文。
中    華    民    國  九十八  年   十二   月   十七   日
                      最高法院民事第六庭
                          審判長法官  劉  福  來
                                法官  陳  國  禎
                                法官  陳  重  瑜
                                法官  吳  麗  女
                                法官  簡  清  忠
      本件正本證明與原本無異
                                      書  記  官
中    華    民    國  九十八  年   十二   月  二十九  日
                                                      K

司法院資訊處製作；財團法人民間司法改革基金會備份。
